---
title: "T2 - Visualização de Dados"
author: "Maria Eduarda Mesquita Magalhães"
date: "2025-03-12"
output: 
  html_document:
    number_sections: yes
    highlight: tango
    theme: readable
    toc: yes
    toc_float:
      collapsed: yes
      smmoth_scroll: no
  pdf_document:
    toc: yes
---


# 1 - FORMULAÇÃO E DOCUMENTAÇÃO DA IDEIA

## a) ESCOLHA DA BASE DE DADOS:

Os dados analisados neste estudo referem-se aos homicídios no Brasil, abrangendo informações tanto sobre o panorama nacional quanto sobre as cinco regiões do país e seus estados individualmente.  

Tenho um profundo interesse por essa temática, pois sou natural de uma cidade com altos índices de violência e passei minha infância testemunhando assassinatos perto da minha casa. A base de dados utilizada foi obtida a partir de um documento online do **Instituto de Pesquisa e Estratégia Econômica do Ceará (IPECE)**, que informa como fonte dos dados o **DATASUS, Mapa da Violência – 2014**.  

A escolha dessa base se justifica pela relevância do tema e pelo interesse em compreender melhor a realidade da violência no estado do Ceará. Trata-se de uma base de dados de estrutura simples, cujas informações abrangem o período de **2001 a 2012**. 

## b) FORMULAÇÃO DA HIPÓTESE A SER VERIFICADA

O principal objetivo desta análise é comparar as estatísticas de homicídios no Brasil com as dos estados do nordeste, com ênfase no estado do Ceará. Além disso, buscamos identificar possíveis relações entre esses estados e as cinco macroregiões do país.Para guiar nossa investigação, formulamos as seguintes hipóteses:  

1. **Qual macrorregião brasileira é a mais perigosa?**
2. **Quais são os estados mais perigosos do Brasil?**
3. **Qual estado teve a maior variação no número de homícidios ao longo do tempo? Esta variação foi positiva ou negativa?**


# 2 - ANÁLISE EXPLORATÓRIA DA BASE DE DADOS

## a) VISÃO GERAL DOS DADOS 

### Carregando bibliotecas necessárias

```{r}
library(ggplot2)
library(readr)
library(readxl)
library(dplyr)
library(tidyverse)
library(forcats) 
```

### Criando variáveis as quais representam os arquivos csv do excel que contêm os
### Dados necessários para plotar os gráficos a seguir

```{r}
dados_estados <- read_excel("dados_estados.csv")
dados_ce_mg <- read_excel("dados_ce_mg.csv")
dados_regiao <- read_excel("dados_regiao.csv")
dados_estados_regiao <- read_excel("dados_estados_regiao.csv")
resumo <- read_excel("medidas_resumo.csv")
```

### Visualizações básicas para entender os dados:

```{r}
dados_ceara <- read_excel("dados_ce_mg.xlsx") %>%
  filter(regiao == "Ceará") %>%
  mutate(ano = as.integer(ano)) %>%  
  arrange(ano) 

dados_brasil <- read_excel("dados_ce_mg.xlsx") %>%
  filter(regiao == "BRASIL") %>%
  mutate(ano = as.integer(ano)) %>%  
  arrange(ano)
```

```{r}
ggplot(dados_ceara, aes(x = factor(ano), y = taxa, group = 1)) +  
  geom_point(color = "#270B17", size = 3, alpha = 0.8) +    
  geom_line(color = "#CD5B45", size = 1.2, linetype = "solid") +  
  labs(title = "Taxa de Homicídios no Ceará",
       subtitle = "Evolução ao longo dos anos (2001-2012)",
       x = "Ano", 
       y = "Taxa de homicídios (por 100 mil habitantes)",
       caption = "Fonte: IPECE",
       color = "Legenda") + 
  
  theme_minimal(base_size = 14) + 
  theme(
    plot.title = element_text(hjust = 0.5, size = 18, face = "bold", color = "#270B17"),
    plot.subtitle = element_text(hjust = 0.5, size = 12, color = "#270B17"),
    plot.background = element_rect(fill = "#F2F2F0", color = NA),  
    panel.background = element_rect(fill = "#F2F2F0"),
    axis.text.x = element_text(angle = 45, vjust = 0.6, size = 10),  
    axis.text.y = element_text(size = 10),  
    axis.title.x = element_text(size = 10, face = "bold", color = "#270B17"),  
    axis.title.y = element_text(size = 10, face = "bold", color = "#270B17"),  
    axis.title = element_text(face = "bold")
  )

```
<p></p>

O gráfico gerado visualiza a evolução da taxa de homicídios no estado do Ceará entre os anos de 2001 e 2012. Os dados são apresentados de forma clara, com um ponto marcado para cada ano, conectados por uma linha, mostrando a tendência da taxa de homicídios ao longo do tempo.

O eixo X representa os anos, de 2001 a 2012, com os valores discretos indicados como categorias. No eixo Y, temos a taxa de homicídios por 100 mil habitantes. A taxa é uma medida importante para compreender a violência no estado, já que a utiliza para comparar diferentes períodos de tempo independentemente da variação populacional.

A linha conectando os pontos é desenhada com uma cor laranja (#CD5B45), enquanto os pontos são destacados em um tom mais escuro de marrom (#270B17). Isso ajuda a chamar atenção para as mudanças ao longo do tempo, facilitando a percepção das flutuações na taxa de homicídios.

A estética do gráfico foi trabalhada para proporcionar uma leitura fácil e agradável. O tema minimalista utilizado na visualização contribui para que os dados sejam o centro das atenções, enquanto o fundo claro (#F2F2F0) cria um contraste suave com as cores dos elementos do gráfico. A legenda e os títulos também foram cuidadosamente ajustados, com fontes em negrito e alinhamento centralizado, o que facilita a compreensão e destaca a importância dos dados. 

O gráfico é acompanhado de um subtítulo explicativo, destacando que se trata da evolução da taxa de homicídios ao longo de uma década (2001-2012), e a fonte dos dados é citada, garantindo a credibilidade da informação. A configuração da visualização foi pensada para ser acessível e atraente, facilitando a análise da série temporal e a identificação de padrões na evolução da violência no Ceará.


```{r}
ggplot() +
  geom_point(data = dados_ceara, aes(x = factor(ano), y = as.numeric(taxa), color = "Ceará"), size = 3, alpha = 0.8) +
  geom_line(data = dados_ceara, aes(x = factor(ano), y = as.numeric(taxa), group = 1, color = "Ceará"), size = 1.2, linetype = "solid") +
  geom_point(data = dados_brasil, aes(x = factor(ano), y = as.numeric(taxa), color = "Brasil"), size = 3, alpha = 0.8) +
  geom_line(data = dados_brasil, aes(x = factor(ano), y = as.numeric(taxa), group = 1, color = "Brasil"), size = 1.2, linetype = "solid") +
  labs(title = "Taxa de Homicídios no Ceará e no Brasil",
       subtitle = "Evolução ao longo dos anos (2001-2012)",
       x = "Ano", 
       y = "Taxa de homicídios (por 100 mil habitantes)",
       caption = "Fonte: IPECE",
       color = "Legenda") +  
  theme_minimal(base_size = 14) + 
  theme(
    plot.title = element_text(hjust = 0.5, size = 18, face = "bold", color = "#270B17"),
    plot.subtitle = element_text(hjust = 0.5, size = 12, color = "#270B17"),
    plot.background = element_rect(fill = "#F2F2F0", color = NA), 
    panel.background = element_rect(fill = "#F2F2F0"),
    axis.text.x = element_text(angle = 45, vjust = 0.6, size = 10),  
    axis.text.y = element_text(size = 10),  
    axis.title.x = element_text(size = 10, face = "bold", color = "#270B17"),  
    axis.title.y = element_text(size = 10, face = "bold", color = "#270B17"),  
    axis.title = element_text(face = "bold"),
    legend.position = c(0.15, 0.85),  
    legend.title = element_text(size = 8, face = "bold"),
    legend.text = element_text(size = 10)
  ) + 
  scale_y_continuous(breaks = seq(0, max(c(dados_ceara$taxa, dados_brasil$taxa)), by = 5)) 

```
<p></p>

Este gráfico compara a evolução da taxa de homicídios no estado do Ceará com a taxa de homicídios no Brasil entre os anos de 2001 e 2012. Utilizando pontos e linhas para representar ambas as séries temporais, o gráfico permite uma análise comparativa da violência no nível estadual e nacional ao longo do tempo.

No gráfico, as séries de dados são diferenciadas pelas cores. A taxa de homicídios do Ceará é representada por pontos e uma linha sólida na cor laranja (#CD5B45), enquanto a taxa de homicídios do Brasil é apresentada com pontos e linha na cor azul. As linhas conectam os pontos, destacando a variação da taxa ao longo dos anos, enquanto os pontos ajudam a marcar os valores específicos para cada ano.

O eixo X mostra os anos de 2001 a 2012, e o eixo Y representa a taxa de homicídios por 100 mil habitantes, com uma escala ajustada para facilitar a leitura, com intervalos de 5 unidades. Isso permite que a comparação entre as taxas de homicídios de ambos os conjuntos de dados seja feita de forma clara e intuitiva.

A estética do gráfico segue o estilo minimalista, com fundo claro (#F2F2F0), proporcionando contraste adequado com as linhas e pontos coloridos. A legenda foi colocada de forma estratégica no gráfico, no canto superior esquerdo, com a legenda identificando claramente as séries "Ceará" e "Brasil". Os títulos do gráfico e do subtítulo estão centralizados e em negrito, para uma melhor compreensão, e o gráfico ainda apresenta a fonte dos dados, que é o IPECE, conferindo a credibilidade à informação.

O gráfico foi projetado para ser visualmente acessível e informativo, permitindo uma comparação eficaz entre as taxas de homicídios do Ceará e do Brasil ao longo do período analisado. As mudanças nas taxas de homicídios de ambos os conjuntos de dados são evidenciadas, proporcionando uma visão clara das flutuações e tendências ao longo dos anos.

```{r}
dados_regiao$taxa <- as.numeric(dados_regiao$taxa)

ggplot(dados_regiao, aes(x = as.character(ano), y = taxa, color = regiao, group = regiao)) +
  geom_line(size = 1.2) + 
  geom_point(size = 4) + 
  labs(
    x = "Anos", 
    y = "Taxa de homicídio por 100 mil habitantes (%)", 
    title = "Taxa de Homicídios nas Macrorregiões Brasileiras", 
    color = "Macrorregião"
  ) +
  scale_color_manual(values = c("#D9486E", "#8B3F8C", "#FFB3B5", "#F2913D", "#F25041")) +
  scale_x_discrete() + 
  theme(
    plot.title = element_text(hjust = 0.5, size = 16, family = "Arial", face = "bold.italic", color = "#421E59"),
    plot.background = element_rect(fill = "#F2F2F0"),
    axis.title = element_text(hjust = 0.5, size = 10, family = "Arial", face = "bold", color = "#421E59"),
    axis.text.y = element_text(size = 10, family = "Arial", face = "bold", color = "#421E59"),
    axis.text.x = element_text(size = 10, family = "Arial", face = "bold", color = "#421E59"),
    legend.position = c(0.45, 0.8),  
    legend.text = element_text(size = 8, family = "Arial"),
    legend.title = element_text(size = 10, face = "bold"),
    legend.background = element_rect(fill = "#E7ECE6", color = "#421E59", size = 0.4),
    legend.key.size = unit(0.6, "mm"),
      ) 
```
<p></p>

Este gráfico exibe a evolução da taxa de homicídios em diferentes macrorregiões brasileiras ao longo dos anos. Utilizando linhas e pontos, o gráfico permite a comparação das taxas de homicídios nas diversas regiões do Brasil, fornecendo uma visão clara das flutuações ao longo do tempo.

No eixo X, temos os anos, representados de forma discreta. O eixo Y, por sua vez, mostra a taxa de homicídios por 100 mil habitantes, permitindo medir a violência nas macrorregiões ao longo do período analisado. Cada linha no gráfico corresponde a uma macrorregião do Brasil, e as cores foram atribuídas de forma a distinguir facilmente as regiões, com uma paleta personalizada que inclui tons de rosa, roxo, laranja e vermelho (#D9486E, #8B3F8C, #FFB3B5, #F2913D, #F25041).

As linhas conectam os pontos representando a taxa de homicídios para cada ano, e os pontos são destacados para facilitar a visualização dos valores exatos. Isso ajuda a observar as variações na taxa de homicídios de forma mais precisa, além de evidenciar as tendências de cada macrorregião ao longo do tempo.

A estética do gráfico foi cuidadosamente projetada, com a escolha de cores vibrantes para as linhas e pontos, criando um contraste visual com o fundo claro (#F2F2F0). O título do gráfico e os rótulos dos eixos são apresentados de forma destacada e centralizada, com fontes em negrito e itálico, para dar ênfase às informações. A legenda, posicionada dentro do gráfico, facilita a identificação das diferentes macrorregiões, e a sua formatação com um fundo mais claro ajuda a destacar as informações sem prejudicar a legibilidade.

Além disso, a legenda foi ajustada para ocupar uma posição estratégica no gráfico, sem sobrecarregar a visualização das linhas e pontos. A fonte da legenda é simples e legível, com a utilização de um fundo leve para garantir um bom contraste com o restante do gráfico.

Esse gráfico foi projetado para oferecer uma análise visual clara e direta das taxas de homicídios nas macrorregiões brasileiras, permitindo identificar tendências e comparações ao longo do tempo de forma eficaz.

```{r}
dados_regiao$regiao <- fct_reorder(dados_regiao$regiao, dados_regiao$taxa, min)

ggplot(dados_regiao, aes(x = regiao, y = taxa, fill = regiao)) +
  geom_boxplot(size = 0.8, alpha = 0.9, outlier.shape = 21, outlier.fill = "white", outlier.color = "black") +
  scale_fill_manual(values = c("#264653", "#2A9D8F", "#E9C46A", "#F4A261", "#E76F51")) +  
  labs(
    title = "Homicídios nas Regiões Brasileiras",
    subtitle = "Uma nova perspectiva",
    x = "",
    y = "Taxa de homicídios por 100 mil habitantes (%)"
  ) +
  theme_minimal(base_family = "Arial") +
  theme(
    plot.background = element_rect(fill = "#F8F1E5", color = NA),
    panel.background = element_rect(fill = "#F8F1E5", color = NA),
    plot.title = element_text(hjust = 0.5, size = 22, face = "italic", color = "#333333", margin = margin(20, 0, 10, 0)),  
    plot.subtitle = element_text(hjust = 0.5, size = 18, face = "italic", color = "#555555", margin = margin(0, 0, 20, 0)),  
    axis.title.y = element_text(size = 14, face = "bold", color = "#444444"),
    axis.title.x = element_text(size = 10, face = "bold", color = "#444444"),
    axis.text = element_text(size = 12, face = "bold", color = "#555555"),
    panel.grid.major = element_line(color = "gray80", linetype = "dashed"),
    panel.grid.minor = element_blank(),
    legend.position = "none"
  ) +
  coord_flip()

```
<p></p>

Este gráfico é um boxplot que compara a taxa de homicídios nas regiões brasileiras, oferecendo uma visão detalhada sobre a distribuição das taxas de homicídios em cada região. O gráfico foi projetado para mostrar a variação, a mediana e os outliers de cada região, proporcionando uma análise estatística visual clara.

O eixo Y representa a taxa de homicídios por 100 mil habitantes, enquanto o eixo X mostra as diferentes regiões brasileiras. As regiões estão ordenadas de acordo com a taxa de homicídios, da menor para a maior, com a ajuda da função `fct_reorder`, que ajusta a ordem das categorias no gráfico. O boxplot exibe a mediana (a linha dentro de cada caixa), o intervalo interquartil (a caixa), e os valores fora do intervalo (os outliers), que são mostrados como pontos individuais em branco, com bordas negras para destacar os valores extremos.

Cada região é colorida com uma paleta de cores personalizada que vai do verde ao laranja e vermelho (#264653, #2A9D8F, #E9C46A, #F4A261, #E76F51), facilitando a identificação visual das regiões e proporcionando um contraste agradável com o fundo claro (#F8F1E5). A ausência de legenda foi uma escolha deliberada para dar mais destaque às regiões, sem sobrecarregar o gráfico com informações desnecessárias.

O título do gráfico, "Homicídios nas Regiões Brasileiras", é apresentado em itálico e está centralizado no topo do gráfico, com uma margem de espaçamento para destacá-lo. O subtítulo, "Uma nova perspectiva", complementa o título e dá uma ideia de que este gráfico oferece uma nova maneira de olhar para os dados. Os rótulos dos eixos e os textos do gráfico são em negrito, tornando-os legíveis e bem destacados.

A estética geral do gráfico segue um estilo minimalista, com um fundo claro e suave, sem excessos, permitindo que o foco principal permaneça nas distribuições das taxas de homicídios. O uso da função `coord_flip` inverte os eixos X e Y, criando um gráfico horizontal que facilita a leitura das categorias, especialmente quando há várias regiões para comparar.

Este gráfico oferece uma visão clara das diferenças na taxa de homicídios entre as regiões brasileiras, ajudando a identificar quais regiões têm maior variação, quais são mais uniformes e onde os outliers se encontram. Ele é ideal para análises comparativas e para entender a distribuição da violência nas diferentes partes do Brasil.

```{r}

dados_filtrados <- dados_estados %>%
  filter(regiao != "BRASIL")

paleta_27_cores <- colorRampPalette(RColorBrewer::brewer.pal(12, "Set3"))(27)
ggplot(dados_filtrados, aes(x = fct_reorder(regiao, taxa, .fun = min), 
                            y = taxa, fill = regiao)) +
  geom_boxplot(size = 0.6, alpha = 0.85, outlier.shape = 21, outlier.color = "black", outlier.fill = "white") +
  scale_fill_manual(values = paleta_27_cores) +  
  labs(
    title = "Taxas de Homicídios nos Estados Brasileiros",
    subtitle = "Avaliando o comportamento de cada estado",
    x = " ",
    y = "Taxa de Homicídios (por 100 mil habitantes)"
  ) +
  coord_flip() +  
  guides(fill = FALSE) +  
  theme_minimal(base_family = "Arial") +
  theme(
    plot.background = element_rect(fill = "#F8F1E5", color = NA),
    panel.background = element_rect(fill = "#F8F1E5", color = NA),
    plot.title = element_text(hjust = 0.5, size = 18, face = "bold", color = "#333333", margin = margin(10, 0, 5, 0)),  
    plot.subtitle = element_text(hjust = 0.5, size = 14, face = "italic", color = "#555555", margin = margin(0, 0, 10, 0)),  
    axis.title.x = element_text(size = 10, face = "bold", color = "#444444"),
    axis.title.y = element_text(size = 8, face = "bold", color = "#444444"),
    axis.text = element_text(size = 8, face = "plain", color = "#555555"),
    panel.grid.major = element_line(color = "gray80", linetype = "dashed"),
    panel.grid.minor = element_blank()
  )

```

<p></p>

O gráfico gerado é um boxplot que representa a distribuição das taxas de homicídios por 100 mil habitantes nos estados brasileiros, excluindo o Brasil como um todo. Essa exclusão permite uma análise mais detalhada e específica de cada estado, facilitando a identificação das variações regionais nas taxas de homicídios. O eixo X do gráfico mostra os estados brasileiros, ordenados de forma crescente de acordo com suas taxas de homicídios, utilizando a função `fct_reorder`. Isso garante que os estados com as menores taxas apareçam à esquerda e os com as maiores taxas fiquem à direita, proporcionando uma visão clara das diferenças entre eles.

O eixo Y, por sua vez, representa as taxas de homicídios por 100 mil habitantes, oferecendo uma medida precisa da violência em cada estado. Cada estado é representado por uma caixa do boxplot, onde a mediana (representada por uma linha dentro da caixa) divide os dados em duas metades. Além disso, as caixas representam o intervalo interquartil, que abrange a metade central dos dados, e os pontos fora da caixa indicam os valores considerados outliers, ou seja, estados com taxas de homicídios significativamente mais altas ou mais baixas que a média. Estes pontos são destacados com preenchimento branco e bordas negras, tornando-os facilmente identificáveis.

As cores atribuídas a cada estado são originadas de uma paleta de 27 cores distintas, geradas pela função `colorRampPalette` e `RColorBrewer::brewer.pal`. Essas cores tornam o gráfico mais visualmente atraente e ajudam a diferenciar os estados entre si, facilitando a identificação de padrões ou anomalias. O gráfico também elimina a legenda, já que as cores estão diretamente associadas aos estados, tornando a visualização mais limpa e eficiente.

O título do gráfico, "Taxas de Homicídios nos Estados Brasileiros", é centralizado e está em negrito, com um subtítulo em itálico que explica a finalidade do gráfico: "Avaliando o comportamento de cada estado". Esses elementos textuais fornecem um contexto claro para a interpretação dos dados. O estilo do gráfico segue um padrão minimalista, com um fundo claro e fontes de cores sóbrias, garantindo legibilidade e um design agradável. A grade do painel é sutil, com linhas tracejadas, e o gráfico foi invertido utilizando a função `coord_flip()`, o que transforma o gráfico de vertical para horizontal. Esse ajuste melhora a legibilidade, especialmente em gráficos com muitas categorias no eixo X.

Esse boxplot é uma ferramenta eficaz para comparar as taxas de homicídios entre os estados brasileiros. Ele destaca os estados com taxas extremamente altas ou baixas e revela a variação dentro de cada estado. A visualização clara e ordenada permite que os observadores identifiquem rapidamente padrões e outliers, oferecendo uma base sólida para discussões sobre as disparidades regionais na violência no Brasil.


```{r}
dados <- data.frame(
  regiao = c("Norte", "Nordeste", "Sudeste", "Sul", "Centro-Oeste"),
  media = c(27.2, 28.53, 29.22, 26.92, 21.41)
)

ggplot(dados, aes(x = reorder(regiao, media), y = media, fill = regiao)) +
  geom_bar(stat = "identity", width = 0.6, show.legend = FALSE) +  
  scale_fill_manual(values = c("#264653", "#2A9D8F", "#E9C46A", "#F4A261", "#E76F51")) +  
  labs(
    title = "Média da Taxa de Homicídios por Região",
    subtitle = " ",
    x = "Região",
    y = "Média de Homicídios por 100 mil habitantes"
  ) +
  theme_minimal(base_family = "Arial") +
  theme(
    plot.title = element_text(hjust = 0.5, size = 22, face = "bold", color = "#333333", margin = margin(10, 0, 5, 0)),  
    plot.subtitle = element_text(hjust = 0.5, size = 16, color = "#555555", margin = margin(0, 0, 10, 0)),  
    axis.title = element_text(size = 14, face = "bold", color = "#444444"),
    axis.text = element_text(size = 12, face = "bold", color = "#555555"),
    axis.text.x = element_text(angle = 45, vjust = 1, hjust = 1),  
    panel.grid.major = element_line(color = "gray80", linetype = "dashed"),
    panel.grid.minor = element_blank(),
    plot.background = element_rect(fill = "#F8F1E5", color = NA),
    panel.background = element_rect(fill = "#F8F1E5", color = NA)
  )
```

<p></p>

O gráfico gerado é um gráfico de barras que exibe a média da taxa de homicídios por 100 mil habitantes em diferentes regiões do Brasil. Os dados usados na visualização incluem cinco regiões brasileiras: Norte, Nordeste, Sudeste, Sul e Centro-Oeste, com suas respectivas médias de homicídios por 100 mil habitantes. As regiões estão ordenadas de acordo com os valores da média, o que facilita a comparação direta entre elas. O eixo X representa as regiões, enquanto o eixo Y mostra a média de homicídios, permitindo observar as variações regionais na taxa de violência.

A cor de cada barra foi atribuída a partir de uma paleta personalizada, com tons que variam do verde ao laranja, o que ajuda a tornar o gráfico visualmente interessante e facilita a distinção entre as regiões. A escolha de cores também contribui para uma leitura agradável e clara dos dados, sem sobrecarregar o espectador.

O título do gráfico, "Média da Taxa de Homicídios por Região", é centralizado e em negrito, destacando o tema principal da análise. O gráfico foi feito com um estilo minimalista, utilizando o tema `theme_minimal`, o que resulta em um design limpo, sem elementos desnecessários. A legenda foi removida, já que as cores são associadas diretamente às regiões, tornando o gráfico mais simples e fácil de entender.

A grade do painel é leve, com linhas tracejadas no fundo, que não interferem na legibilidade do gráfico, e o fundo do gráfico foi suavemente preenchido com uma cor clara. As etiquetas no eixo X foram ajustadas para que o texto fique inclinado a 45 graus, o que facilita a leitura dos nomes das regiões, especialmente considerando o tamanho dos nomes.

Esse gráfico de barras é uma ferramenta eficaz para comparar as taxas médias de homicídios entre as regiões do Brasil, facilitando a identificação de quais regiões apresentam as maiores e as menores taxas de violência. Com uma visualização clara e um design atraente, o gráfico permite uma compreensão rápida das disparidades regionais na segurança pública do país.

```{r}
ggplot(dados_estados, aes(x = as.character(ano), y = taxa, color = regiao, group = regiao)) +
  geom_line(size = 1, linetype = "dashed", alpha = 0.3) +  
  geom_point(size = 0.8, alpha = 0.8) +  
  labs(
    title = "Taxa de Homicídios no Brasil",
    subtitle = "Evolução da média nacional ao longo dos anos em comparação com os estados da federação",
    x = "Ano", 
    y = "Taxa de homicídios por 100 mil habitantes (%)",
    caption = "Fonte: IPECE",
    color = "Região"
  ) +
  theme_minimal(base_size = 14) + 
  theme(
    plot.title = element_text(hjust = 0.5, size = 16, face = "italic", color = "#270B17"),
    plot.subtitle = element_text(hjust = 0.5, size = 10, face = "italic", color = "#270B17"),
    plot.background = element_rect(fill = "#F2F2F0", color = NA),  
    panel.background = element_rect(fill = "#F2F2F0"),
    axis.text.x = element_text(angle = 45, vjust = 0.6, size = 10, family = "Arial", face = "plain", color = "gray40"),
    axis.text.y = element_text(size = 10, family = "Arial", face = "plain", color = "gray40"),
    axis.title.x = element_text(size = 12, face = "bold", color = "#270B17"),  
    axis.title.y = element_text(size = 12, face = "bold", color = "#270B17"),  
    legend.position = "none"
  ) + 
  scale_x_discrete() + 
  scale_y_continuous(breaks = seq(0, 100, 10)) + 
  scale_color_brewer(palette = "Paired") +
  geom_line(data = dados_estados %>% filter(regiao == "BRASIL"), 
            aes(x = as.character(ano), y = taxa), 
            color = "red", size = 1.5, linetype = "solid")   



```
<p></p>

O gráfico gerado oferece uma visualização detalhada da evolução da taxa de homicídios no Brasil ao longo dos anos, comparando a média nacional com as taxas das diferentes regiões do país. A linha tracejada representa a taxa de homicídios de cada uma das regiões, enquanto a linha sólida vermelha destaca a taxa média nacional. As regiões são coloridas de forma distinta, utilizando a paleta "Paired" do RColorBrewer, o que facilita a identificação das diferenças regionais.

No eixo X, temos os anos, que são apresentados de forma discreta, enquanto no eixo Y está a taxa de homicídios por 100 mil habitantes, com intervalos de 10 unidades, permitindo uma visualização clara das variações ao longo do tempo. As linhas, apesar de finas e com opacidade reduzida para as regiões, permitem observar tendências e comparações entre elas de maneira eficaz. A linha nacional é destacada por sua cor vermelha e espessura maior, enfatizando a média nacional no contexto das outras regiões.

O título do gráfico, "Taxa de Homicídios no Brasil", está centralizado e em itálico, acompanhado de um subtítulo explicativo que fornece mais contexto: "Evolução da média nacional ao longo dos anos em comparação com os estados da federação". As informações de origem, com a legenda "Fonte: IPECE", estão disponíveis na parte inferior como uma legenda de referência.

Além disso, o gráfico segue o estilo minimalista, com um fundo claro que não interfere na visualização das linhas e das informações. As etiquetas nos eixos estão bem posicionadas, e as variáveis estão suficientemente legíveis, facilitando a análise. A remoção da legenda também contribui para um design mais limpo, já que as cores estão diretamente associadas às regiões.

Esse gráfico é uma ferramenta poderosa para analisar a evolução da violência no Brasil, destacando as diferenças entre as regiões e colocando-as em perspectiva com a média nacional. Ele permite identificar períodos de maior ou menor violência, além de facilitar a comparação das tendências de cada região com a média do país.

```{r}
# Para cada regiao no dataset, criar um gráfico separado
regioes <- unique(dados_estados_regiao$regiao)

# Lista para armazenar os gráficos
grafico_lista <- list()

for (regiao in regioes) {
  grafico_lista[[regiao]] <- ggplot(data = dados_estados_regiao %>% filter(regiao == !!regiao), aes(x = ano, y = taxa, color = estado)) +
    geom_line(size = 1) +  
    scale_x_discrete() +
    scale_y_continuous(breaks = seq(0, 100, 10)) +
    labs(title = paste("Taxa de Homicídios em", regiao),
         subtitle = "Evolução ao longo dos anos",
         x = "Ano", 
         y = "Taxa de homicídios (por 100 mil habitantes)",
         caption = "Fonte: IPECE",
         color = "Legenda") + 
    theme_minimal(base_size = 14) + 
    theme(
      plot.title = element_text(hjust = 0.5, size = 18, face = "bold", color = "#270B17"),
      plot.subtitle = element_text(hjust = 0.5, size = 12, color = "#270B17"),
      plot.background = element_rect(fill = "#F2F2F0", color = NA),  
      panel.background = element_rect(fill = "#F2F2F0"),
      axis.text.x = element_text(angle = 45, vjust = 0.6, size = 10),  
      axis.text.y = element_text(size = 10),  
      axis.title.x = element_text(size = 10, face = "bold", color = "#270B17"),  
      axis.title.y = element_text(size = 10, face = "bold", color = "#270B17"),  
      axis.title = element_text(face = "bold"),
      legend.position = "bottom",  
      legend.text = element_text(size = 10),  
      legend.title = element_blank(),  
      strip.text = element_text(size = 14, face = "bold"),  
      panel.spacing = unit(1, "lines"),  
      panel.grid.major = element_line(color = "grey80"), 
      panel.grid.minor = element_line(color = "grey90")  
    )}
  
grafico_lista

```

<p></p>

O código fornecido tem como objetivo criar gráficos individuais para cada uma das regiões do Brasil, ilustrando a evolução das taxas de homicídios ao longo dos anos. A primeira etapa consiste na extração das regiões únicas a partir do conjunto de dados `dados_estados_regiao`, utilizando a função `unique()`. Isso garante que o gráfico será gerado separadamente para cada região, permitindo uma análise detalhada por área geográfica.

Para cada uma das regiões, o código entra em um loop `for`, que filtra o dataset para selecionar apenas os dados relativos à região em questão. Com esses dados filtrados, o gráfico é gerado usando a função `ggplot()`. O eixo X do gráfico representa os anos, enquanto o eixo Y exibe as taxas de homicídios por 100 mil habitantes, com intervalos definidos de 10 unidades. A função `geom_line()` é utilizada para criar uma linha conectando os pontos que representam a taxa de homicídios de cada estado ao longo dos anos.

Em termos de design, o gráfico utiliza um estilo minimalista, com o tema `theme_minimal()`, o que contribui para uma aparência limpa e objetiva. O gráfico conta com um fundo claro e linhas de grade discretas, o que facilita a leitura dos dados. O título do gráfico, que descreve a taxa de homicídios para cada região, é destacado em uma cor marrom escura (`#270B17`), e o subtítulo é formatado de forma a manter a coerência visual. A legenda, que indica os estados, é posicionada na parte inferior do gráfico, proporcionando uma organização clara e eficiente das informações.

Os gráficos são armazenados em uma lista chamada `grafico_lista`, e cada elemento dessa lista corresponde a um gráfico individual para uma das regiões. Essa estrutura facilita a análise comparativa entre as diferentes regiões do Brasil. Para visualizar esses gráficos, o código permite iterar sobre a lista e exibir cada gráfico separadamente, proporcionando uma análise visual clara das taxas de homicídios ao longo do tempo para cada região.

Por fim, esse processo de visualização de dados oferece uma maneira eficaz de observar as tendências das taxas de homicídios em diversas regiões brasileiras, permitindo comparações e insights sobre como as taxas variam ao longo dos anos e entre os estados.

## b) EM BUSCA DAS RESPOSTAS:

Após uma análise detalhada dos dados e uma inspeção cuidadosa das representações gráficas, podemos responder às perguntas feitas da seguinte maneira:

### 1. **Qual macrorregião brasileira é a mais perigosa?**

Para responder a esta questão, é crucial primeiro definirmos o que significa ser "perigosa". A análise de dados sobre taxas de homicídios pode ser feita sob diferentes perspectivas: histórica, atual ou uma combinação de ambas. Se considerarmos a média histórica ao longo do tempo, a região Sudeste, que apresenta a maior taxa acumulada de homicídios, poderia ser vista como a mais perigosa. No entanto, ao examinar os gráficos de cada região, percebemos um fenômeno interessante: a taxa de homicídios da região Sudeste tem mostrado uma queda acentuada nos últimos anos, enquanto a curva da região Nordeste segue uma trajetória de aumento constante. Diante disso, podemos concluir que, com base na tendência mais recente, que reflete melhor o cenário atual de segurança, a **região Nordeste** se apresenta como a mais perigosa do Brasil. 

### 2. **Quais são os estados mais perigosos do Brasil?**

Ao analisar os dados de homicídios por estado, é possível identificar alguns estados que se destacam negativamente por suas altas taxas de homicídios. Entre os **estados mais perigosos**, podemos destacar:
- **Alagoas**, que se mantém consistentemente como um dos estados com as maiores taxas de homicídios.
- **Pernambuco**, que também apresenta altos índices de violência.
- **São Paulo**, o maior estado do Brasil, que, apesar de estar em queda nos últimos anos, ainda possui taxas expressivas.
- **Rio de Janeiro**, que, historicamente, tem enfrentado altos índices de homicídios, especialmente nas regiões metropolitanas.

### 3. **Qual estado teve a maior variação no número de homicídios ao longo do tempo? Esta variação foi positiva ou negativa?**

A maior variação no número de homicídios ao longo do tempo foi observada em **Alagoas**, onde houve um aumento significativo nas taxas de homicídios ao longo dos anos. Essa variação foi **positiva**, indicando que a violência no estado tem crescido ao longo do tempo. Além de Alagoas, outros estados que apresentaram variações positivas significativas foram **Pará**, **Bahia** e **Paraíba**. Esses estados têm mostrado uma tendência crescente em suas taxas de homicídios, o que é preocupante do ponto de vista da segurança pública. Em termos de variação negativa, alguns estados, como **São Paulo** e **Rio de Janeiro**, têm experimentado uma diminuição das taxas de homicídios nos últimos anos, o que representa um alívio, embora ainda exista uma grande preocupação com as desigualdades e variações locais dentro desses estados. 

Essas respostas são baseadas na análise visual dos gráficos, onde as tendências e os padrões de cada estado e região foram observados de forma detalhada, levando em consideração tanto a evolução histórica quanto os dados mais recentes.


### Conclusão

A realização desta análise de dados me proporcionou uma compreensão mais profunda sobre como visualizar, explorar e interpretar dados complexos de forma eficiente. Durante o processo, identifiquei alguns padrões interessantes e surpreendentes, especialmente nas tendências de homicídios por região e nos estados com maiores variações ao longo do tempo. Isso confirmou a importância de tratar e analisar os dados com cuidado para evitar conclusões precipitadas baseadas em informações incompletas ou inconsistentes.

Uma das maiores surpresas foi perceber como a qualidade dos dados pode afetar diretamente os resultados da análise. Em alguns momentos, inconsistências ou dados ausentes tornaram difícil tirar conclusões precisas, o que reforçou a necessidade de uma limpeza de dados rigorosa antes de realizar qualquer tipo de análise mais avançada.Além disso, durante o processo de visualização, foi interessante notar como diferentes tipos de gráficos podem revelar diferentes aspectos de um mesmo conjunto de dados. Por exemplo, enquanto as séries temporais ajudaram a entender a evolução dos homicídios ao longo dos anos, gráficos de dispersão e correlação permitiram perceber interações mais sutis entre as variáveis, como a relação entre a taxa de homicídios e fatores regionais.

A visualização de dados vai além de simplesmente criar gráficos. Cada visualização tem um propósito específico e deve ser cuidadosamente escolhida para destacar insights importantes. A integração entre visualizações e anotações descritivas torna a análise mais compreensível e acessível, facilitando a comunicação dos resultados. Large Languange Models como o GPT foram usadas para auxiliar na descrição dos gráficos, pois ajuda a apresentar explicações claras e concisas, tornando o relatório mais didático e acessível para leitores com diferentes níveis de conhecimento técnico. 

Concluímos que a análise exploratória dos dados como um primeiro passo essencial para entender o contexto dos dados antes de aplicar modelos mais complexos. A capacidade de interpretar os dados de forma eficaz, por meio de visualizações adequadas, é fundamental para a tomada de decisões informadas. Aqui, por exemplo, nota-se a urgência do Estado intervir na segurança pública do estado do Ceará, onde as ondas de violência estão se tornando cada vez mais frequentes.


